臺灣高等法院高雄分院民事判決　　　　 96年度上易字第138號
上　訴　人　甲○○
　　　　　　乙○○
　　　　　　丙○○
共　　　同
訴訟代理人　孫志鴻律師
被 上訴 人　惠勝實業股份有限公司
法定代理人　丁○○
訴訟代理人　戊○○
上列當事人間因確認董事會決議成立等事件，對於民國96年4 月
30日臺灣高雄地方法院95年度訴字第1844號第一審判決提起上訴
，本院於96年10月3 日辯論終結，茲判決如下：
    主  文
上訴駁回。
第二審訴訟費用由上訴人負擔。
　　事實及理由
壹、程序方面
一、被上訴人之法定代理人原為董事長徐立，嗣徐立因他案
    遭通緝，被上訴人乃將法定代理人變更為總經理丁○○，並
    為上訴人所同意，應無不合，自應准許。
二、按民事訴訟法第400 條第1 項規定確定判決之既判力，惟於
    判決主文所判斷之訴訟標的，始可發生。若訴訟標的以外之
    事項，縱令與為訴訟標的之法律關係有影響，因而於判決理
    由中對之有所判斷，除同條第2 項所定情形外，尚不能因該
    判決已經確定而認此項判斷有既判力；又訴訟法上所謂一事
    不再理原則，乃指同一事件已有確定之終局判決者而言。其
    所謂同一事件，必同一當事人就同一法律關係而為同一之請
    求，若此三者有一不同，即不得謂同一事件，自不受確定判
    決之拘束（最高法院73年臺上字第3292號、19年上字第278
    號判例意旨參照）。是故，一事不再理原則必須具備當事人
    相同、訴訟標的相同、訴之聲明相同、相反或可代用始有適
    用之餘地。本件上訴人請求確認被上訴人於民國86年3 月12
    日第3 屆第6 次董事會制訂「董監事背書保證辦法」（下稱
    系爭辦法）之決議及於86年5 月14日股東會第7 案追認該辦
    法之決議有效；而上訴人前固曾依據上開系爭辦法第5 條、
    第7 條之規定，請求被上訴人給付手續費，業據原法院以92
    年度訴字第1438號及本院以93年度上易字第63號判決確定等
    情，此經調取該民事卷宗查核屬實。惟本件訴訟之訴訟標的
    法律關係為確認上開董事會及股東會制訂追認系爭辦法之決
    議是否有效，而前訴訟之訴訟標的法律關係則為系爭辦法第
    5 條、第7 條之手續費請求權，兩者並非相同，且訴之聲明
    亦非相同、相反或可代用，揆諸前揭說明，要難認本件與前
    案確定判決係屬同一事件，尚無一事不再理原則之適用，故
    被上訴人抗辯上訴人提起本件訴訟違反一事不再理云云，自
    不足採。
貳、實體方面
一、上訴人主張：上訴人甲○○、乙○○、丙○○，原分別擔任
    被上訴人之董事長、副總經理、副總經理，被上訴人於86年
    3 月12日召開之第3 屆第6 次董事會，決議制訂系爭辦法，
    並溯及自86年1 月1 日起適用（下稱系爭董事會決議），嗣
    被上訴人乃於86年5 月14日召開股東會，以第7 案決議追認
    通過系爭辦法（下稱系爭股東會決議）。依該辦法第5 條規
    定：「本公司董監事為本公司背書保證時，本公司每年應依
    實際動用金額及期限酌付手續費，每按背書保證手續總額以
    0.3%計算，若有兩人以上共同背書保證時，則平均付予手續
    費。」第7 條規定：「本公司之經理人為本公司背書保證時
    ，亦適用本辦法之規定。」上訴人擔任被上訴人向多家金融
    機構借款之保證人，詎被上訴人竟否認系爭董事會決議及股
    東會決議有效，拒絕給付上訴人自91年7 月1 日以後之手續
    費，業已造成上訴人請求手續費之權利有受侵害危險，且此
    危險得提起確認判決除去之，爰求為確認被上訴人86年3 月
    12日第3 屆第6 次董事會制訂系爭辦法之決議及被上訴人86
    年5 月14日股東會第7 案制訂系爭辦法之決議均為有效之判
    決等情。
二、被上訴人則以：系爭辦法業經民事判決確認為無效，是上訴
    人提起本訴違反一事不再理。又上訴人無提起本件確認之訴
    之利益，且系爭董事會決議違反公司法所定董事有自身利害
    關係致有害於公司利益之虞時，不得加入表決，應屬無效，
    而系爭股東會就此部分決議之內容，亦屬無效等語，資為抗
    辯。
三、原審判決上訴人敗訴，上訴人提起上訴，其上訴聲明：(一)原
    判決廢棄。(二)確認被上訴人86年3 月12日第3 屆第6 次董事
    會制訂系爭辦法之決議有效。(三)確認被上訴人86年5 月14日
    股東會第7 案制訂系爭辦法之決議有效。被上訴人於本院答
    辯聲明：上訴駁回。
四、兩造不爭執及爭執之事項：
  (一)兩造不爭執事項：
  1.甲○○、乙○○、丙○○，曾分別擔任被上訴人之董事長、
    副總經理、副總經理，並擔任被上訴人向多家金融機構借款
    之保證人。
  2.系爭董事會決議及系爭股東會決議制訂系爭辦法，該辦法第
    5 條規定：「本公司董監事為本公司背書保證時，本公司每
    年應依實際動用金額及期限酌付手續費，每按背書保證手續
    總額以0.3%計算，若有兩人以上共同背書保證時，則平均付
    予手續費。」第7 條規定：「本公司之經理人為本公司背書
    保證時，亦適用本辦法之規定。」並有系爭辦法、系爭董事
    會決議會議紀錄、系爭股東會決議會議紀錄在卷可稽（原審
    卷第7 至10、90至91頁）。
  3.上訴人曾依據系爭辦法第5 條、第7 條訴請被上訴人給付手
    續費，經原法院於93年2 月27日以92年度訴字第1438號民事
    判決，認系爭董事會決議及系爭股東會決議有效，而判決上
    訴人勝訴，被上訴人不服提起上訴，經本院於94年1 月19日
    以93年度上易字第63號民事判決，認系爭董事會決議及股東
    會決議無效，判決上訴人敗訴確定在案，並經本院依職權調
    取上開民事卷宗核閱明確。
  (二)兩造爭執之事項：
  1.上訴人提起本件確認之訴有無確認之利益？
  2.系爭董事會決議制訂系爭辦法及系爭股東會決議追認通過系
    爭辦法是否均有效？
五、上訴人提起本件確認之訴有無確認之利益？
    按提起確認訴訟，原告需有即受確認判決之法律上利益，此
    觀之民事訴訟法第247 條第1 項規定意旨即明。此所謂即受
    確認判決之法律上利益，係指因法律關係存否不明確，致原
    告在私法上地位有受侵害之危險，而此項危險得以對於被告
    之確認判決除去之者而言，最高法院42年台上字第1031號著
    有判例。經查，甲○○、乙○○、丙○○，曾分別擔任被上
    訴人之董事長、副總經理、副總經理，因均曾擔任被上訴人
    向多家金融機構借款之保證人，被上訴人公司之董事會於86
    年3 月12日制訂系爭辦法，並於同年5 月14日股東會決議追
    認通過系爭辦法等情，已如前述，茲兩造就系爭辦法是否有
    效既有爭執，則已造成上訴人請求手續費之權利有受侵害危
    險之虞，且此不安之危險得以確認判決除去之，上訴人自有
    提起本件確認之訴必要，是被上訴人抗辯上訴人無提起確認
    之訴之法律上利益云云，不足採信。
六、系爭董事會決議制訂系爭辦法及系爭股東會決議追認通過系
    爭辦法是否均有效？
  (一)又按股東對於會議之事項，有自身利害關係致有害於公司利
    益之虞時，不得加入表決，並不得代理他股東行使其表決權
    ；此項規定於股份有限公司董事會之決議準用之，公司法第
    178 條、第206 條第2 項定有明文。上開規定係屬強行規定
    ，故若股份有限公司之股東會之決議，違背上開規定而為決
    議，其決議方法即屬同法第189 條所稱之決議方法違反法令
    ，而得依該條規定訴請法院撤銷其決議。至董事會違背上開
    規定而為決議，公司法並未如第189 條規定得予撤銷，自應
    解為該部分之決議無效，且不必以訴訟方式主張之（最高法
    院88年度台上字第2863號、91年度台上字第1560號、95年度
    台上字第1848號裁判意旨參照）。
  (二)本件系爭董事會僅有上訴人甲○○、訴外人王錫玉2 名董事
    出席，就系爭辦法雖照案通過，此有上開系爭董事會之會議
    紀錄可憑。惟系爭辦法之內容乃係被上訴人之董監事、經理
    人為被上訴人背書保證時，被上訴人應給付手續費事宜，而
    當時甲○○為董事長、王錫玉為總經理，均擔任被上訴人向
    銀行借款之保證人之情，為上訴人所不爭，並據王錫玉於另
    案本院93年度上易字第63 號 給付保證費用事件中證述明確
    （該卷第219 至221 頁），此決議使甲○○及王錫玉得以受
    領手續費，應屬對其自身有利害關係，且因而增加被上訴人
    財務支出，致有害於公司利益之虞情事，依上開公司法之規
    定，甲○○及王錫玉均不得行使表決權，是上開董事會此部
    分決議自屬無從表決通過。準此，上開董事會決議方法違反
    法令，且此並無準用股東會決議得訴請法院撤銷其決議之明
    文，自應認該決議無效。又系爭董事會決議既屬無效，不因
    嗣於86年5 月14日經被上訴人股東會決議追認，即使原無效
    之董事會決議變為有效，是系爭股東會就此部分所為之決議
    亦非有效。況本件上訴人曾依據系爭辦法第5 條、第7 條訴
    請被上訴人給付手續費，經本院93年度上易字第63號民事確
    定判決以：上訴人甲○○就系爭辦法有自身利害關係並有害
    於被上訴人公司利益之虞，依公司法第178 條、第206 條第
    2 項規定，就董事會表決制訂系爭辦法時，應迴避不得加入
    表決，上開董事會之決議應屬無效，又系爭董事會決議既屬
    無效，不因嗣於86年5 月14日經被上訴人股東會決議追認即
    使原無效之董事會決議變成為有效等理由，認定上訴人不得
    據以領取手續費，則已就系爭董事會及股東會決議是否有效
    作成判斷，且該判決並已確定在案，此經本院依職權調閱該
    民事卷宗查閱無訛。從而，上訴人確認系爭董事會決議制訂
    系爭辦法及系爭股東會決議追認通過系爭辦法均有效，自屬
    無據。
  (三)至上訴人主張，被上訴人向銀行借款近新台幣4 億元，由上
    訴人等人為保證人，手續費乃上訴人承擔風險之代價，且嗣
    因被上訴人未為清償，債權人轉而向上訴人求償，致上訴人
    受有損害，是上訴人並非利害關係人云云，並提出第一銀行
    通知書、拍賣抵押物裁定、民事執行處函、民事判決為證（
    本院卷第39至57頁）。惟保證人向債權人為清償後，於其清
    償之限度內，承受債權人對於主債務人之債權，此為民法第
    749 條前段所明定，則上訴人若因擔任保證人而清償被上訴
    人之債務，自得依上開規定向被上訴人追償，上訴人對被上
    訴人並非無任何請求權存在。是上訴人額外另請求手續費，
    縱為承擔風險之對價，則既有對價關係存在，使上訴人獲取
    利益，自應屬對其自身有利害關係，且因而增加被上訴人財
    務支出，致有害於公司利益之虞情事，有此利害關係之董事
    即不得加入表決，因此上訴人上開主張尚無足取，自不得採
    為有利之認定。
七、綜上所述，上訴人確認系爭董事會制訂系爭辦法及系爭股東
    會決議追認通過系爭辦法均有效，為無理由，應予駁回。原
    審為上訴人敗訴之判決，並無不合，上訴意旨指摘原判決不
    當，求予廢棄改判，為無理由，應予駁回。又本件事證已明
    ，兩造其餘攻擊防禦方法及舉證，於判決之結果不生影響，
    無再逐一論述及調查之必要，併此敘明。
據上論結，本件上訴為無理由，依民事訴訟法第449 條第1 項、
第78條、第85條第1 項，判決如主文。
中　　華　　民　　國　　96　　年　　10　　月　　17　　日
                            民事第五庭
                                審判長法官  蔡明宛
                                法      官  曾錦昌
                                法      官  魏式璧
以上正本證明與原本無異。
本判決不得上訴。
中　　華　　民　　國　　96　　年　　10　　月　　17　　日
                                書  記  官  林采瑩
